臺灣高等法院高雄分院民事判決　九十年度上字第三九八號
　　　上　訴　人　高雄區中小企業銀行股份有限公司
　　　法定代理人　丙○○
　　　訴訟代理人　甲○○
　　　　　　　　　戊○○
　　　被上訴人　　丁○○
　　　被上訴人　　乙○○
右當事人間請求撤銷贈與等事件，上訴人對於中華民國九十年十月十八日台灣屏東地
方法院九十年度訴字第二九五號第一審判決提起上訴，本院判決如左：
    主      文
原判決廢棄。
被上訴人乙○○對被上訴人丁○○於民國八十九年十二月四日就坐落屏東縣屏東市○
○段九五之二七號土地所為贈與行為及所有權移轉行為均應予撤銷。
被上訴人丁○○就前項土地於民國八十九年十二月七日以贈與為原因之所有權移轉登
記應予塗銷。
第一、二審訴訟費用由被上訴人負擔。
    事實及理由
一、被上訴人乙○○經合法通知，未於言詞辯論期日到場，核無民事訴訟法第三百八
    十六條所列各款情形，此部分爰依上訴人之聲請，由其一造辯論而為判決。
二、上訴人主張：被上訴人乙○○分別於民國八十四年四月二十一日及八十四年三月
    七日，以其坐落屏東縣東港鎮○街段九七之五三、三八七之四八（即重測後之新
    義段七一地號）、三八七之四九（即重測後新義段七二地號）及長治鄉○○段一
    三０七（重測前長興段一一四三之一地號）及同段一三０六地號（重測前長興段
    一一四二地號），共五筆土地設定第一順位最高限額抵押權予上訴人，並於八十
    六年五月六日及八十八年五月十二日向上訴人貸款四百萬元及八百萬元。嗣被上
    訴人乙○○於八十九年九月七日及八十九年九月十三日起即未依約繳納本息，合
    計尚欠上訴人本金新台幣（下同）一千零九十八萬零二百六十四元及利息、違約
    金未受清償，目前經上訴人對上開五筆抵押物聲請原執行法院實行拍賣中。詎被
　　上訴人乙○○於八十九年十二月四日將其所有之屏東市○○段九五之二七地號土
    地所有權，無償贈與被上訴人丁○○，並於八十九年十二月七日辦畢所有權移轉
    登記在案，該贈與及移轉登記所有權之行為有害及上訴人之債權，爰依民法第二
    百四十四條之規定，求為命：(一)被上訴人乙○○對被上訴人丁○○於八十九年十
    二月四日就系爭土地所為贈與行為及所有權移轉行為均應予撤銷。(二)被上訴人丁
    ○○就前項土地於八十九年十二月七日以贈與為原因之所有權移轉登記應予塗銷
    之判決。
三、被上訴人丁○○則以：其與被上訴人乙○○間就系爭土地所為贈與行為有無害及
    上訴人前揭借款債權之清償，上訴人應先證明被上訴人乙○○所提供其所有之五
    筆抵押物之土地實行抵押權後不足清償其債權，始得行使民法第二百四十四條規
    定之撤銷權，且因被上訴人二人間贈與行為雖發生原因登記為贈與，實則被上訴
    人丁○○代被上訴人乙○○清償債務總計八百萬餘元，其與乙○○間就系爭土地
    所為移轉所有權實為隱藏買賣行為，僅因節省土地增值稅而登記為夫妻間贈與行
    為等語，資為抗辯。
四、兩造之聲明：
   (一)上訴人方面：
   (1)原判決廢棄。
   (2)被上訴人乙○○對被上訴人丁○○於民國八十九年十二月四日就坐落屏東縣屏
　　 東市○○段九五之二七號土地所為贈與行為及所有權移轉行為均應予撤銷。
　(3)被上訴人丁○○就前項土地於民國八十九年十二月七日以贈與為原因之所有權移
    轉登記應予塗銷。
   (4)第一、二審訴訟費用由被上訴人負擔。
   (二)被上訴人丁○○方面：
   (1)上訴駁回。
   (2)第二審訴訟費用由上訴人負擔。
五、查上訴人主張被上訴人間就系爭土地於八十九年十二月四日成立夫妻間贈與契約
    ，且移轉所有權於被上訴人丁○○所有，有土地登記簿謄本附卷可稽（原審卷第
    七頁）。被上訴人丁○○雖主張其代償被上訴人乙○○債務八百萬元而與被上訴
    人乙○○間之贈與行為實為隱藏買賣行為云云，固據提出國泰人壽保險股份有限
    公司九十年五月四日貸款清償證明二件、台東區中小企業銀行活期儲蓄存款存摺
    、高雄中小企業銀行活期儲蓄存款存摺等件為證，然查被上訴人丁○○所提出存
    款存摺，僅能證明其有金錢支出，尚不能證明該金錢係用在代償被上訴人乙○○
    之債務，且果如被上訴人所稱其自八十八年間至八十九年八月即陸續代償被上訴
    人乙○○八百萬元債務，惟距離本件八十九年十二月四日贈與，已有三、四月之
    久，難認其與被上訴人乙○○間有買賣行為。足見被上訴人丁○○係基於贈與契
    約取得系爭土地之所有權。　　　　　　　　　　　。
六、次按，債務人所為之無償行為，有害及債權者，債權人得聲請法院撤銷之，民法
    第二百四十四條第一項定有明文。而認定債務人所為之無償行為是否害及債權，
    應以債務人所為無償行為之時為判定時點，而非債權人行使撤銷權之時。經查，
    被上訴人乙○○分別於八十六年五月六日及八十八年五月十二日，向上訴人借款
    四百萬元及八百萬元，被上訴人乙○○分別於八十九年九月六日及九月十二日起
    即未依約繳納本息有上訴人提出之借據二紙附原審卷可稽（原審卷第八頁、七０
    頁），亦為被上訴人所不爭執，截至被上訴人間成立系爭贈與契約（即八十九年
    十二月四日）之時，被上訴人乙○○共積欠上訴人本金部分一千零九十八萬二百
    六十四元，利息部分二十二萬九千二百零一元（0000000×8.57%÷365×84＋
    0000000×9.25%÷365×90＝229201），違約金部分因尚未逾六個月，故不計算
    違約金，合計被上訴人乙○○積欠上訴人一千一百二十萬九千四百六十五元。而
    衡量國內經濟環境自八十七年以來疲弱不振，於八十九、九十年更處於最不景氣
    之狀態，於此段期間國內經濟變動不大，茲審酌上訴人已就被上訴人乙○○所有
    坐落屏東縣長治鄉○○段一三０六地號及同段一三０七地號土地及坐落其上之建
    物即門牌號碼屏東縣長治鄉○○路永興巷二十二號之房屋為強制執行，而依原執
    行法院定九十一年一月九日第三次拍賣底價七百十萬四千元；另坐落屏東縣東港
    鎮○○段七一地號及同段七二地號、東港鎮○街段九七之五三地號土地為強制執
    行，原執行法院定九十一年一月十六日第三次拍賣底價為一百九十二萬元，此均
    有原執行法院九十年十二月十九日屏院正民執字第九十執六五八二號、九十年十
    二月十九日屏院正民執字第九十執六五八三號強制執行事件不動產附表一件影本
    附卷足參（本院卷第四九、五一頁），上開抵押物之底價雖係九十一年間之底價
    ，惟原執行法院前多次所定較高底價無法拍定賣出，而被上訴人又無法證明在八
    十九年十二月間贈與時，上開抵押物可以高於前述所定底價賣出，準此，以上開
    底價為抵押物價值之認定，自無不當。合計該五筆土地及一棟建物拍賣底價為九
　　百零二萬四千元，以上土地扣除土地增值稅約為一百二十七萬八千三百零八元（
　　自九十一年二月一日起土地增值稅減半徵收），則上訴人此部份抵押物之價值約
　　為七百七十四萬五千六百九十二元；另被上訴人乙○○尚有坐落屏東縣長治鄉○
　　○段土地一筆、及門牌號碼屏東市○○○路○段八十六號房屋一棟、楠梓電子股
　　份有限公司及國巨股份有限公司之投資、汽車一輛等財產：(1)其中德協段土地，
　　被上訴人乙○○之應有部分僅五五一八五分之四０００，且已設定最高限額抵押
　　權九百萬元予世華銀行，其尚積欠世華銀行八百十四萬二千九百六十七元，此有
　　該銀行九十一年五月二十二日（九一）世銀中屏分字第０三六號函附卷可按（本
　　院卷一二０頁），該筆土地雖上訴人於日後得參與分配，然因已設定有最高限額
　　抵押權存在，且被上訴人乙○○積欠世華銀行之債權額高達八百餘萬元，執行結
　　果上訴人並無實益；(2)屏東市○○○路○段八十六號及屏東縣麟洛相鄰蹄村成功
　　路永興巷二十二號房屋二棟之現值合計為六十二萬四千九百五十元；(3)七十九年
　　購買之福斯汽車一輛現值約十萬元（此部份為被上訴人不爭執）；(4)楠梓電子及
　　國巨公司股票價值約六萬四千三百三十八元，以上有屏東縣稅捐稽徵處公函影本
　　一份、土地登記簿謄本一份在卷可查（本院卷五三至六一頁），合計被上訴人乙
　　○○此部份之財產價值約為七十八萬九千二百八十八元。總計被上訴人乙○○可
　　供上訴人債權受償之責任財產價值（扣除德協段土地之價值）約為八百五十三萬
　　四千九百八十元，與被上訴人乙○○積欠上訴人之債權額為一千一百二十萬九千
　　四百六十五元，顯不足清償上訴人之債權，自屬有害及上訴人債權。
七、綜上所述，上訴人爰依民法第二百四十四條第一項之規定，請求被上訴人乙○○
    對被上訴人丁○○於民國八十九年十二月四日就坐落屏東縣屏東市○○段九五之
　　二七號土地所為贈三與行為及所有權移轉行為均應予撤銷，及被上訴人丁○○就
　　前項土地於民國八十九年十二月七日以贈與為原因之所有權移轉登記應予塗銷，
　　為有理由，應予准許。原審為上訴人敗訴之判決，尚欠允洽。上訴意旨指摘原判
    決不當，求予廢棄改判，為有理由，爰由本院將原判決廢棄，改判如主文第二、
    三項所示。
八、據上論結，本件上訴為有理由，依民事訴訟法第四百五十條、第七十八條、第八
    十五條第一項前段、第四百六十三條、第三百八十五條第一項前段，判決如主文
    。
中　　　華　　　民　　　國　　九十一　　年　　　六　　　月　　　十三　　日
                                      臺灣高等法院高雄分院民事第二庭
~B1審判長法官　簡色嬌
~B2法　　　官　陳真真
~B3法　　　官　曾錦昌
右為正本係照原本作成。
如對本判決上訴，須於判決送達後二十日內向本院提出上訴狀，未表明上訴理由者，
，應於上訴後二十日內向本院提出理由書（均須按他造當事人之人數附繕本）。上訴
時應提出委任律師或具有律師資格之人之委任狀，並依附註條文規定辦理。
中　　　華　　　民　　　國　　九十一　　年　　　六　　　月　　　十三　　日
~B法院書記官　張文斌
附註：
民事訴訟法第四百六十六條之一：
對於第二審判決上訴，上訴人應委任律師為訴訟代理人，但上訴人或其法定代理人具
有律師資格者，不在此限。
上訴人之配偶、三親等內之血親、二親等內之姻親，或上訴人為法人、中央或地方機
關時，其所屬專任人員具有律師資格並經法院認為適當者，亦得為第三審訴訟代理人。
第一項但書及第二項情形，應於提起上訴或委任時釋明之。
